臺灣高等法院高雄分院民事判決　九十一年度上字第三號
　　　上　訴　人　壬○○○
　　　　　　　　　庚○○
　　　　　　　　　己○○
　　　　　　　　　戊○○
　　　　　　　　　丁○○
　　　　　　　　　辛○○
　　　法定代理人　甲○○
　　　訴訟代理人　乙○○
　　　　　　　　　丙○○
右當事人間請求清償債務事件，上訴人對於中華民國九十年十月三十一日臺灣高雄地
方法院九十年度訴字第六三四號第一審判決提起上訴，本院判決如左：
    主      文
上訴駁回。
第二審訴訟費用由上訴人連帶負擔。
    事實及理由
一、被上訴人主張：上訴人庚○○邀訴外人鍾啟賢為連帶保證人，於民國八十三年八
    月二日向被上訴人借用新臺幣（下同）五百萬元，約定借款期限自八十三年八月
    二日起至八十五年八月二日止，嗣因上訴人庚○○屆期未能清償本息，乃於八十
    五年九月五日以間接給付新債清償方式，再以訴外人鍾啟賢為連帶保證人，向被
    上訴人借款五百萬元，並約定借款期限自八十五年九月五日起至八十七年八月二
    日止，利息按週年利率百分之九點五計算，如逾期清償，在六個月以內者，按上
    開利率百分之十，超過六個月以上者，按上開利率百分之二十計付違約金。詎上
    訴人庚○○自八十八年三月一日起即未按期攤還本息，經就其提供設定扺押權之
    不動產聲請拍賣，扣除利息、違約金，尚欠二百零八萬二千八百四十四元之本金
    及該本金部分之利息、違約金迄未清償，屢向上訴人庚○○催討，均置之不理。
    而訴外人鍾啟賢為上開借款之連帶保證人，惟訴外人鍾啟賢於八十七年二月七日
    死亡，上訴人壬○○○、庚○○、己○○、戊○○、丁○○、辛○○為訴外人鍾
    啟賢之繼承人，應承受訴外人鍾啟賢財產上之一切權利義務，自應就系爭借款負
    連帶清償之責，爰就上開八十三年、八十五年之借貸契約，擇一依借貸及保證、
    繼承之法律關係，求為判決上訴人應連帶給付被上訴人二百零八萬二千八百四十
    四元之本息、違約金，及預供擔保請准宣告假執行。原審判決被上訴人勝訴，上
    訴人提起上訴，被上訴人答辯聲明為：上訴駁回。
二、上訴人則以：八十五年九月五日借據之簽名蓋章並非上訴人庚○○及訴外人鍾啟
    賢所為，且被上訴人所提出之委託書存有甚多疑點。又銀行保證業務習慣上均有
    保證書，本件被上訴人未與保證人鍾啟賢訂立保證書，保證人鍾啟賢是否須負保
    證人之責任，即有可疑；又本件借據上之借款期限自八十五年九月五日起至八十
    七年八月二日止，此期限即保證人為保證之期限，倘被上訴人欲對連帶保證人鍾
    啟賢主張權利，則須於八十七年八月二日前主張，惟被上訴人未於該日前主張，
    其權利應已消滅；另本件被上訴人縱使允許主債務人延期清償，惟該延期清償未
    經保證人同意，且展期亦無通知保證人。再者，本件授信約定書係在八十五年九
    月五日借款前所書立，自不得保證本件借款，是保證人無須負保證責任等語，爰
    求為判決駁回被上訴人之訴及假執行之聲請，如受不利之判決，願供擔保免為假
    執行等語。原審判決後，其提起上訴，上訴聲明為：(一)原判決廢棄。(二)右廢棄部
    分，被上訴人在第一審之訴駁回。(三)如受不利之判決，上訴人願供擔保，請准免
    為假執行。
三、被上訴人主張上訴人庚○○邀訴外人鍾啟賢為連帶保證人，於八十三年八月二日
    向被上訴人借用五百萬元，約定借款期限自八十三年八月二日起至八十五年八月
    二日止，迄未清償完畢，而訴外人鍾啟賢於八十七年二月七日死亡，由上訴人全
    體繼承之事實，業據提出借據、借款申請書、訴外人鍾啟賢及上訴人之戶籍謄本
    為證（原審卷第五六頁、第二○七頁、第八頁至第十六頁），且為上訴人所自認
    ，自堪信為真實。惟被上訴人主張上訴人庚○○於八十五年九月五日邀鍾啟賢為
    連帶保證人向被上訴人借款五百萬元，則為上訴人所否認，並以前揭情詞置辯。
    茲應審究者，厥為：(一)八十五年九月五日之借貸契約是否為真正？(二)被上訴人所
    提出之委託書效力為何？(三)保證契約是否以簽訂保證書為必要？(四)本件是否為定
    期保證？(五)八十五年之借貸契約是否為延期清償或展期，應得保證人同意？或應
    通知保證人？(六)授信約定書係於八十五年九月五日借貸契約前簽訂，是否不得適
    用於本件？爰分述於後。
四、經查：
（一）被上訴人主張上訴人庚○○於八十五年九月五日邀訴外人鍾啟賢為連帶保證人
      ，向被上訴人借款五百萬元之事實，業據其提出借據、借款申請書、徵信報告
      表、評分標準表、放款適用利率評定表、印鑑卡、上訴人庚○○出具之委任書
      、原審八十八年度執字第三一一五七號分配表為證（原審卷第六頁、第六五頁
      至第六九頁、第二一八頁、第二一七頁、第七頁）。該委託書係記載：「本人
      庚○○因有事前往外地不克至貴行辦理八十五年度展期事宜，特委託本人之妹
      妹丁○○代為辦理，待本人事情處理完畢時，再親自簽名並蓋印認證，本筆借
      款展期本人承認本筆債務並願續繳貴行利息。」等語（原審卷第二一七頁）。
      並迭據證人即被上訴人職員陳星輝於原審及本院證述：借款期限到時，我們就
      內部作業先申請展期再通知借款人，本件也是如此，但我們得知庚○○積欠很
      多債務，沒有在國內，後來庚○○的家人來我們銀行拜託經理，請求展期，我
      們銀行因為與庚○○往來很久，而且他家人也同意幫他繳納利息，所以我們同
      意讓他展期，等他回國後再補簽展期的相關文件。後來他一直沒有回國，經理
      知道庚○○在汕頭，就去大陸請他簽委託書，其他展期的文件是在展期時就先
      由庚○○的家人代為辦理等節明確（本院卷第六三頁至第六四頁），又證人劉
      清寅亦於本院到庭證稱：我是八十四年九月份到職八十六年初離職，我到職之
      前他們就借款，是庚○○邀鍾啟賢為連帶保證人借的，我在職期間他們借款到
      期，庚○○的家屬來銀行要求換單，我們銀行有規定，如果不是本人來換單，
      舊的借據就不能還給借款人，所以這件舊的借據就沒有還給借款人。他家屬幫
      他簽名、蓋章，有經過他的授權，我有與庚○○電話聯絡，他有承認授權他家
      人幫他換單，我也親自去大陸，拿授權書讓他簽名。我當時搭飛機去廣東省汕
      頭縣，下飛機是庚○○親自來接機，他工廠在潮陽，是他載我去的。我交給他
      授權書，他簽名以後才還給我，他在大陸的地址是他電話中告訴我的等語綦詳
      （本院卷第一０六頁、第一０七頁），復有證人劉清寅入出境查詢結果在卷足
      佐（原審卷第一九九頁）。又原審依職權函請內政部警政署刑事警察局就八十
      三年、八十五年借據及印鑑卡上印文鑑定，其鑑定結果略謂：上訴人庚○○八
      十五年九月五日借據與同日之印鑑卡上之印文相同；鍾啟賢八十三年八月二日
      借據上及八十五年九月五日借據上之印文相符等語，有該局九十年七月十一日
      刑鑑字第一一六九五七號鑑驗通知書附卷可稽（原審卷第一二八頁）；另原審
      囑託該局就上訴人庚○○出具之委託書、前揭印鑑卡上之指紋與該局存檔之上
      訴人庚○○指紋比對結果，認前揭委託書及印鑑卡上係上訴人庚○○之左拇指
      指紋，此有該局九十年九月二十六日（九十）刑紋字第一八九六○七號鑑驗書
      在卷可參（原審卷第二一九頁）；本院復將上訴人庚○○當庭採集之指紋卡（
      本院卷第七六頁），及上開上訴人庚○○出具之委託書、八十五年借款之印鑑
      卡上之指紋送請內政部警政署刑事警察局鑑定，經比對後，亦認該委託書、印
      鑑卡上之指紋與上訴人庚○○左拇指指紋相符，此有該局九十一年五月九日刑
      紋字第０九一○一○五四二一號鑑驗書及九十一年六月四日刑紋字第○九一○
      一二八八七五號鑑驗書可按（本院卷第八八、八九、九四、九五頁），參酌前
      揭鑑定結果，核與證人陳星輝、劉清寅所述情節相符，並依上訴人自認對八十
      三年借據上「庚○○」及「鍾啟賢」之印章表示不爭執（原審卷第一四八頁）
      ，是認八十五年九月五日借據上鍾啟賢及上訴人庚○○之印文為真正，及八十
      五年之印鑑卡為上訴人庚○○所同意變更，上訴人否認該印文及印鑑卡之真正
      ，即不足採。至鑑定結果雖認八十三年之借據與八十五年之委託書、印鑑卡正
      面左邊、印鑑卡反面上「庚○○」之簽名筆跡不相符（原審卷第一二八頁），
      惟因事隔二年，簽名式樣有所改變亦非無可能，故究難遽認即非上訴人庚○○
      所書寫。是以上訴人庚○○於八十五年九月五日邀訴外人鍾啟賢為連帶保證人
      向其被上訴人五百萬元應堪認定。
（二）又上訴人庚○○所書立之委託書已明確表示其確有委託上訴人丁○○辦理系爭
      八十五年之借款事宜，並承認本筆借款債務，且交予當時任職被上訴人旗山分
      行之經理劉清寅，難謂其委託事項不明確。至委託書有無記載日期，及委託書
      係何時作成，對上開記載之效力均無影響。又委託書內所謂「八十五年度展期
      事宜」，即為其前之借款期限自八十三年八月二日起至八十五年八月二日止，
      因借款期限屆至，故有展期之需要，而展期之方式為何，上訴人庚○○並未具
      體敘明，尚難認以間接給付之方式為之，即非委任範圍。再者，上訴人上開委
      託書所載委託其妹即上訴人丁○○代為辦理展期，而上訴人丁○○確攜帶上訴
      人庚○○之印章前來被上訴人銀行辦理，業據證人陳星輝證述明確（原審卷第
      一一七頁、第一八○頁），即屬有權代理，按私文書經本人或其代理人簽名、
      蓋章或按指印或有法院公證人之認證者，推定為真正，民事訴訟法第三百五十
      八條定有明文，其立法意旨為恐因當事人不識字或係盲者，無法自行簽名或填
      寫相關資料，故設本條之規定。故私文書之真正不以親自簽名為必要，如經本
      人或其代理人蓋章者，亦應推定為真正，本件八十五年之借據既經上訴人庚○
      ○之代理人丁○○蓋章，該借據即屬真正，至辦理展期之相關文件係何人代為
      簽名及填寫，並不影響文書真正之效力。又上訴人辯以委託書內記載上訴人庚
      ○○「再親自簽名並蓋印認證」，惟上訴人庚○○既已表示「承認本筆債務並
      願續繳貴行利息」，則上開親自簽名並蓋印認證之記載，僅強調上開借據之真
      實性，並非對本件借款之成立有所限制或附加條件，難認其未親自簽名並蓋印
      認證，即認本件借款不成立。準此，上訴人抗辯委託書之上開疑點，自無法證
      明私文書之真正云云，殊無足採。
（三）上訴人雖另辯以依銀行保證業務習慣上均有保證書，本件被上訴人與訴外人鍾
      啟賢並未訂立保證書，訴外人鍾啟賢是否為系爭借款之保證人，即有可疑等語
      ，惟保證契約並非要式契約，並不以訂立一定格式之保證書或其他書面為必要
      ，本件依八十五年九月五日之借據所載，訴外人鍾啟賢於連帶保證人欄簽名蓋
      章，顯有為系爭借款擔任連帶保證人之意，是該保證契約已成立生效，訴外人
      鍾啟賢自應就系爭借款負連帶保證之責，至保證人是否另訂立保證書或授信約
      定書，因銀行業間各銀行作法或有差異，惟並不影響保證契約之成立。是上訴
      人抗辯鍾啟賢未簽訂保證書或授信約定書，並非系爭借款之連帶保證人，洵屬
      無據。
（四）按約定保證人僅於一定期間內為保證者，如債權人於其期間內，對於保證人不
      為審判上之請求，保證人免其責任，民法第七百五十二條固有明文。又就定有
      期限之債務為保證，與約定保證人於一定期間內為保證之情形不同，此項保證
      未定期間，而定有清償期限之債務，在主債務清償期屆滿後，除保證人已定期
      催告債權人向主債務人為審判上之請求者外，保證人不得以債權人遲遲不為審
      判上之請求，為免其保證責任之論據，最高法院四十九年台上字第一七五六號
      判例可資參照。系爭借款期限自八十五年九月五日起至八十七年八月二日止，
      有該借據附卷可稽，即該債款係屬定有清償期限之債務，而非約定保證人於一
      定期間內為保證之定期保證，揆諸前揭說明，上訴人抗辯被上訴人須於八十七
      年八月二日前對訴外人鍾啟賢主張權利，即不足採。
（五）次按因清償債務而對於債權人負擔新債務者，除當事人另有意思表示外，若新
      債務不履行時，其舊債務仍不消滅，民法第三百二十條定有明文。經查：本件
      上訴人庚○○於八十三年八月二日向被上訴人借款五百萬元，嗣清償期屆至，
      上訴人庚○○並未依約清償本息，乃另於八十五年九月五日向被上訴人借用五
      百萬元，以清償八十三年之債務，而被上訴人仍保留八十三年借款之借據，未
      將該借據退還借款人，業據被上訴人提出前揭借據原本，並經原審九十年六月
      十五日準備程序時提示上訴人審閱無訛（原審卷第一一八頁），上訴人亦自認
      八十三年之借款迄未清償完畢之事實（原審卷第八七頁）。是以被上訴人既於
      八十五年間另借款五百萬元予上訴人庚○○，而未將八十三年之借據返還上訴
      人庚○○，顯見兩造間並無消滅八十三年舊債務之意思，應無疑義（最高法院
      四十年台上字第一０六八號判例意旨參照）。準此，被上訴人主張二筆借款具
      有民法第三百二十條間接給付之關係，即屬可採。是依前揭規定，倘八十五年
      之新債務未履行時，八十三年之舊債務仍不消滅，此與民法第七百五十五條所
      稱之延期清償，即契約當事人僅更改債務償還期限，其債務之要素並不變更之
      情形，自屬有異。是以上訴人援引民法第七百五十五條規定，抗辯八十三年債
      務於八十五年約定延期清償，而該延期清償未經保證人同意，及依授信約定書
      之約定，被上訴人未將展期之情通知保證人鍾啟賢，保證人自不負保證責任云
      云，自不足採。
（六）另上訴人又以本件授信約定書係八十五年借款契約前所簽立云云，惟授信約定
      書係被上訴人銀行與其往來客戶之約定，經簽立後，該客戶與銀行之一切往來
      均應遵守該約定，並非借款之法定要式，故非各次借款均有簽立授信約定書之
      必要，準此，本件上訴人庚○○於七十九年四月二十四日與被上訴人簽立授信
      約定書（原審卷第四四頁），訴外人鍾啟賢於八十四年十月三日與被上訴人簽
      立授信約定書（原審卷第四五頁、第四六頁），並非不得適用於本件借款。是
      依上訴人庚○○授信約定書第七條之約定，「立約人對貴行負擔數宗債務時，
      如清償人所提出之給付不足清償全部債務者，由貴行指定應抵充之債務」，而
      訴外人鍾啟賢之授信約定書第七條亦約定，「立約人對貴行負有數宗債務時，
      如貴行處分擔保物或抵償金額之給付不足清償全部債務者，依民法有關規定抵
      充之，惟同宗債務立約人同意貴行得就違約金優先於本金抵償之」，因之，被
      上訴人自有權指定本件是否先抵充違約金，是原審民事執行處於八十八年度執
      字第三一一五七號分配執行金額後，抵充上訴人於八十九年十一月二十日以前
      之本金、利息、違約金後，被上訴人以尚有二百零八萬二千八百四十四元之本
      金未獲清償，請求上訴人連帶給付上開本金，及自八十九年十一月二十一日起
      至清償日止，按週年利率百分之九點五計算之利息，並自八十九年十一月二十
      一日起至清償日止，逾期在六個月以內者，按上開利率百分之十，逾期超過六
      個月者，按上開利率百分之二十計算之違約金，即屬有據。
（七）本院既准許被上訴人之請求上訴人庚○○給付八十五年九月五日成立之借貸契
      約，則被上訴人另主張八十三年八月二日成立之借貸契約，即無審酌之必要，
      附此敘明。
五、綜上所述，本件被上訴人主張本件八十五年九月五日之借款契約有效成立為可採
    ，上訴人所辯均無可取。而上訴人庚○○自八十八年三月一日起即未依約繳交本
    息，經就其提供設定抵押權之不動產聲請拍賣，尚欠二百零八萬二千八百四十四
    元之本金及利息、違約金迄未清償，訴外人鍾啟賢為系爭借款之連帶保證人，已
    如前述，而上訴人壬○○○、庚○○、己○○、戊○○、丁○○、辛○○均為訴
    外人鍾啟賢之繼承人，且未於法定期間內拋棄繼承權，為其等所不爭執，並經原
    審依職權查詢屬實（原審卷第十八頁），均應繼承訴外人鍾啟賢之保證債務。從
    而，被上訴人依據消費借貸、連帶保證及繼承之法律關係請求上訴人連帶給付被
    上訴人二百零八萬二千八百四十四元，及自八十九年十一月二十一日起至清償日
    止，按週年利率百分之九點五計算之利息，並自八十九年十一月二十一日起至清
    償日止，逾期在六個月以內者，按上開利率百分之十，逾期超過六個月者，按上
    開利率百分之二十計算之違約金，即屬正當，應予准許。是則原審判命上訴人如
    數給付，並依兩造之聲請，分別酌定擔保金額，准為假執行及免為假執行，於法
    並無不合。上訴意旨指摘原判決不當，求予廢棄改判，為無理由，應予駁回其上
    訴。又本件事證已臻明確，兩造其餘攻擊防禦方法及舉證，核與判決結果無影響
    ，爰不一一論述，附此敘明。
據上論結，本件上訴為無理由，依民事訴訟法第四百四十九條第一項、第八十五條第
二項，判決如主文。
中　　　華　　　民　　　國　　九十一　　年　　　七　　　月　　三十一　　日
                                      臺灣高等法院高雄分院民事第一庭
~B1審判長法官　黃金石
~B2　　　法官　吳登輝
~B3　　　法官　魏式璧
右為正本係照原本作成。
如對本判決上訴，須於判決送達後二十日內向本院提出上訴狀，其未表明上訴理由者
，應於上訴後二十日內向本院提出上訴理由書（均須按他造當事人之人數附繕本）。
上訴時應提出委任律師或具有律師資格之人之委任狀，並依附註條文規定辦理。
中　　　華　　　民　　　國　　九十一　　年　　　七　　　月　　三十一　　日
~B法院書記官　林靜霙
附註：
民事訴訟法第四百六十六條之一：
對於第二審判決上訴，上訴人應委任律師為訴訟代理人，但上訴人或其法定代理人具
有律師資格者，不在此限。
上訴人之配偶、三親等內之血親、二親等內之姻親，或上訴人為法人、中央或地方機
關時，其所屬專任人員具有律師資格並經法院認為適當者，亦得為第三審訴訟代理人。
第一項但書及第二項情形，應於提起上訴或委任時釋明之。
